最高法院民事判決　　　　　　　　　　　　　　　八十七年度台上字第二二六三號
　　上　訴　人　江淑珍
　　訴訟代理人　吳妙白律師
　　被 上訴 人　陳　庚
　　訴訟代理人　陳石山律師
右當事人間請求確認婚姻關係存在事件，上訴人對於中華民國八十六年十二月八日臺
灣高等法院第二審更審判決（八十五年家上更(一)字第二○號），提起上訴，本院判決
如左：
    主  文
原判決廢棄，發回臺灣高等法院。
    理  由
本件被上訴人主張：兩造於民國六十三年間公證結婚，七十七年間伊因與人發生財務
糾紛，兩人在美國之財產遭假扣押，為求脫產，乃於七十七年一月十日在臺北市○○
路○段住處，虛偽簽訂雙方於七十一年十一月七日協議離婚之離婚協議書，約定俟美
國訴訟結束後再辦理公證結婚登記，並於七十七年一月十一日持該離婚協議書至戶政
事務所辦理離婚登記，再向美國法院聲請啟封遭假扣押之財產。惟兩造迄八十年一月
初上訴人拒絕補辦結婚登記留書離家出走時止，均同居共同生活，並未真正離婚。兩
造之離婚既係出於通謀虛偽意思表示，依民法第八十七條第一項前段規定，即屬無效
，雙方間婚姻關係應仍存在。因上訴人否認假離婚，則兩造婚姻關係是否存在，即處
於不明確之狀態，伊自有受確認判決之法律上利益等情，求為確認兩造婚姻關係存在
之判決。
上訴人則以：兩造婚後移居美國，因被上訴人結交女友，伊遂以離婚之意思與被上訴
人協議離婚，雙方並於七十一年十一月八日經被上訴人之父陳誠長及伊母江簡束居具
名為證人簽訂離婚協議書，依修正前民法之規定，兩造離婚已發生效力，婚姻關係因
之消滅，該離婚協議書之簽訂並非通謀虛偽意思表示，被上訴人稱係為脫產而辦理假
離婚，乃其事後反悔捏造之詞等語，資為抗辯。
原審維持第一審所為上訴人敗訴之判決，無非以：被上訴人於七十年十二月二十七日
出境，七十一年十一月八日始入境，有內政部警政署入出境管理局入出境紀錄可稽，
不可能於離婚協議書所載之七十一年十一月七日在國內與上訴人簽訂離婚協議書，雖
上訴人先稱離婚日期實為同年月八日，惟嗣後改稱係同年月九日，按離婚日期何等重
大，豈有一再錯記之理？且兩造分別遲至七十七年一月十一日及十二日始辦理離婚登
記，亦不合常情。又依離婚協議書第二項約定，被上訴人每年應給付上訴人生活費三
萬六千美元；第五、六、七項約定，上訴人自離婚起應放棄方共同創立事業之權利
，被上訴人則自七十二年一月一日起至九十一年十二月三十一日止，每年給付上訴人
十五萬美元。然兩造共同經營之美國美地商業有限公司於七十四年間猶以上訴人為受
託人購買倉庫乙棟，上訴人並於七十四年間代表該公司購買房屋，至七十九年間仍為
該公司股東，顯然未如離婚協議書所載放棄兩造共同創立之事業。而被上訴人於七十
三年四月二十六日至七十六年二月四日間，共計匯款九筆與上訴人，其中七十三年
款二十八萬美元、七十四年款二十六萬五千美元、七十五年款九十二萬美元、七
十六年款十五萬美元，亦與離婚協議書所載按年給付美金十五萬元之約定不符，自
難以該款，認兩造已於七十一年間離婚。被上訴人所提兩造合照之照片，兩人狀極
親密，且七十七年以後兩造偕子陳勁豪共同生活至八十年間，復為上訴人所不爭，顯
見兩人於八十年以前感情甚篤。又被上訴人於七十七年二月十五日向臺北區中小企業
銀行借款新臺幣一千四百萬元，尚由上訴人擔任該借款之連帶保證人，倘如上訴人所
言因被上訴人在美國結交女友，兩造感情破裂而協議離婚，上訴人何以仍願擔任被上
訴人借款之連帶保證人？再者，兩造於互控強盜、妨害自由及竊盜罪等刑事案件判決
前之八十一年五月九日簽訂同意書及追加條款，就雙方財產協議分配，顯係為避免遭
刑事追訴所書立，上訴人執此抗辯兩造已於七十一年間離婚云云，不足採信。又兩造
果真於七十一年間離婚，因何十年後猶協議分配財產，亦顯與常理有違。依被上訴人
所提剪報影本及美國加州地方法院裁判書，被上訴人主張兩造及共同經營之公司在美
國因仿冒事件與他人有債務糾紛乙節，尚堪採信。證人朱美琳雖證稱兩造於七十一、
二年間離婚，然與證人陳勁豪所證情形不符，殊難採信。而兩造虛偽簽訂上開離婚協
議書持往戶政事務所申辦離婚登記，涉偽造文書罪嫌，均經法院判處有期徒刑一月確
定，並均執行完畢，益見被上訴人主張兩造未於七十一年十一月七日簽訂離婚協議書
乙事不虛；雙方係因在美國與他人有債務糾紛，為求脫產，始於七十七年一月十日訂
立離婚協議書，雙方並無離婚之意思甚明。離婚協議書上所載兩造之住址「臺北市士
林區○○○路十五號之三」，於七十一年十月十日已整編為「臺北市○○○路十六－
三號」，如離婚協議書確於七十一年十一月八日訂立，理應記載整編後之新址，其仍
記載整編前之地址，自難以該住址之整編作為認定離婚日期之依據，上訴人執此記載
，謂離婚協議書於七十一年十一月八日簽訂乙節，仍不足採。從而被上訴人訴請確認
兩造間之婚姻關係存在，並無不合等詞，為其判斷之基礎。
惟按民法第八十七條第一項所謂通謀虛偽意思表示，乃指表意人與相對人互相故意為
非真意之表示而言，故相對人不僅須知表意人非真意，並須就表意人非真意之表示相
與為非真意之合意，始為相當，若僅一方無欲為其意思表示所拘束之意，而表示與真
意不符之意思者，尚不能指為通謀而為虛偽意思表示。上訴人始終抗辯其係以離婚之
意思與被上訴人協議並簽訂離婚協議書，被上訴人於告訴上訴人竊盜、侵占案時，亦
表明兩造已離婚云云，並提出各該刑事案筆錄、起訴書、不起訴處分書及判決書影本
為證（見原審更(一)卷第一八頁、一九頁、一○五頁、一二三頁至一二七頁及二○六頁
）。乃原審未詳加調查審認兩造簽訂離婚協議書時，是否均無欲為其意思表示所拘束
之意，而表示與真意不符之意思，及說明被上訴人有何脫產並上訴人配合其脫產之情
，徒以協議書簽訂之日期、履行情形、辦理離婚登記之時間及多年後雙方仍在協商財
產分配事宜，不合常情等詞，即謂兩造離婚協議書係因二人所經營之公司在美國與他
人有債務糾紛，為脫產而簽訂，進而認雙方並無離婚之意思，已嫌速斷。又兩造離婚
協議書第六項固約定：「雙方同意自七十二年一月一日起至九十一年十二月三十一日
止，每年一月三十一日由被上訴人給付上訴人十五萬美元，作為上訴人放棄雙方共同
創立事業之權利金」字樣。惟第七項並約定：「前項共同創立事業權利金二十年總數
為美金三百萬元，上訴人同意如被上訴人在八十一年十二月三十一日提前付款總數達
美金二百五十萬元，則於付足之日起放棄第六項權利金差額美金五十萬元」等語。原
審未綜合觀察兩造協議書約定之內容予以研判，僅以被上訴人於七十三年四月二十六
日至七十六年二月四日間，計匯款九筆與上訴人，其金額與離婚協議書所載按年給付
美金十五萬元之約定不符，遽認兩造未於七十一年間離婚，亦屬可議。再者，被上訴
人與其父陳誠長均稱離婚協議書上兩造地址係按身分證抄寫，上訴人亦迭次陳稱其身
分證上地址原載「臺北市士林區○○○路十五號之三」，至七十二年身分證重校時始
改為「臺北市○○○路十六－三號」。原審未查明實情，僅因原天母三路地址於離婚
協議書所載日期前之七十一年十月十日已整編為天母西路地址，離婚協議書仍載舊地
址，即認兩造非於七十一年十一月八日簽定該協議書，尤欠允洽。上訴論旨，指摘原
判決不當，求予廢棄，非無理由。
據上論結，本件上訴為有理由，依民事訴訟法第四百七十七條第一項、第四百七十八
條第一項，判決如主文。
中      華      民      國    八十七    年      九      月    二十四    日
                              最高法院民事第六庭
                                  審判長法官  蕭  亨  國
                                        法官  吳  正  一
                                        法官  楊  隆  順
                                        法官  陳  淑  敏
                                        法官  黃  義  豐
      右正本證明與原本無異
                                              書  記  官
中      華      民      國    八十七    年      十      月     十六     日
